臺灣臺北地方法院民事判決　　　　　　92年度重訴字第1654號
原　　　告　唐榮鐵工廠股份有限公司
法定代理人　甲○○
訴訟代理人　蔡欽源律師
複代理　人　林森敏律師
被　　　告　丁○○
　　　　　　戊○○
　　　　　　乙○○
上三人共同
訴訟代理人　楊嘉中律師
上列當事人間拆屋還地等事件，本院於民國96年10月16日言詞辯
論終結，判決如下：
    主      文
被告乙○○應將坐落於臺北市○○區○○段一小段五一四地號土
地上，門牌號碼臺北市○○街八十二巷二十六號，如附圖所示編
號Ｇ，面積六十八平方公尺之建物拆除，並將占用之前開土地返
還原告。
被告乙○○應自民國九十四年十月二十七日起至返還上開土地之
日止，按月給付原告新臺幣壹萬肆仟捌佰肆拾柒元。
被告丁○○應給付原告新臺幣壹佰貳拾伍萬零佰貳拾肆元，及
其中新臺幣捌拾捌萬壹仟伍佰伍拾貳元自民國九十二年十月二十
日起至清償日止，按年息百分之五計算之利息。
原告其餘之訴駁回。
訴訟費用由被告乙○○負擔五分之二，被告丁○○負擔五分之一
，餘由原告負擔。
本判決第一項於原告以新臺幣肆佰萬元為被告乙○○供擔保後，
得假執行。但被告乙○○如以新臺幣壹仟壹佰拾肆萬玖仟貳佰
元供擔保後，得免假執行。
本判決第二項於每屆滿一個月，原告以新臺幣伍仟元為被告乙○○供擔保後，就該月得請求之金額得假執行。但被告乙○○如以
新臺幣壹萬肆仟捌佰肆拾柒元供擔保後，得免假執行。
本判決第三項於原告以新臺幣伍拾萬元為被告丁○○供擔保後，
得假執行。
原告其餘假執行之聲請駁回。
    事實及理由
壹、程序方面：
一、按訴狀送達後，原告不得將原訴變更或追加他訴。但因請求
    之基礎事實同一或不甚礙被告之防禦及訴訟之終結者，不在
    此限；又被告於訴之變更或追加無異議，而為本案之言詞辯
    論者，視為同意變更或追加，民事訴訟法第255條第1項第2
    款、第7款、第2項分別定有明文。本件原告追加被告戊○○
    、乙○○及聲明，不甚礙上開被告之防禦及訴訟終結，而上
    開被告復對之無異議而為本案之言詞辯論，揆諸首開說明，
    於法並無不合，應予准許。
二、次按原告起訴時之法定代理人為己○○，嗣於本件審理中變
    更為甲○○，原告具狀聲明承受訴訟，核與民事訴訟法第17
    5條之規定並無不合，應予准許。
貳、實體方面：
一、原告聲明：被告戊○○應自門牌號碼臺北市○○街82巷26號
    建物及基地（即臺北市○○區○○段1小段514地號土地）遷
    出，並將該土地交還原告；被告乙○○應將坐落臺北市○○
    區○○段1小段512地號土地門牌號碼臺北市○○街82巷22號
    全部，亦即如附圖所示F部分之面積80平方公尺之建物，及
    坐落臺北市○○區○○段1小段514地號土地上門牌號碼臺北
    市○○街82巷26號全部，亦即如附圖所示G部分之面積68平
    方公尺之建物拆除，並將該土地交還原告；被告丁○○應給
    付原告新臺幣（下同）881,552元，及自起訴狀繕本送達翌
    日起至清償日止，按週年利率5%計算之利息。並自民國92年
    10 月1日起至94年10月26日止，按月給付原告14,847元；被
    告乙○○應自94年10月20日起至交還臺北市○○區○○段1
    小段512地號土地之日止，按月給付原告17,467元；被告乙○○應自94年10月27日起至交還臺北市○○區○○段1小段
    514地號土地之日止，按月給付原告14,847元；願供擔保，
    請准宣告假執行。並陳述：
    （一）坐落於臺北市○○區○○段一小段512及514地號2筆
          土地為原告所有。而系爭土地512地號面積為88平方
          公尺，起訴時遭丙○○所有門牌號碼臺北市○○街82
          巷22號建物（455建號）所占用，嗣於94年10月20日
          由被告乙○○登記取得上開房屋所有權，仍由丙○○
          占有使用該房屋。系爭土地514地號面積68平方公尺
          ，原遭丁○○所有門牌號碼臺北市○○街82巷26號建
          物（463建號）所占用，由被告戊○○居住使用前開
          建物，嗣於94年10月27日由被告乙○○登記取得上開
          房屋所有權，並仍由被告戊○○占用前開房屋。為此
          ，爰依據民法第767條請求被告戊○○遷出463建號房
          屋及交還系爭514地號土地，並請求被告乙○○拆除
          無權占用原告所有系爭512地號、514地號土地上之
          455建號、463建號建物，並將該土地交還原告。
    （二）被告乙○○於94年10月20日登記取得455建號建物所
          有權，該455建號房屋占用512地號土地面積為80平方
          公尺，故被告乙○○自94年10月20日起至交還系爭51
          2土地號土地之日止，以土地申報總價年息5%計算不
          當得利，被告乙○○每月應給付相當於租金之不當得
          利為17,467元（52,400元×80×5%÷12）。被告盧阿
          鳳所有之463建號建物自47年起占有系爭514地號土地
          ，其占用土地面積為68平方公尺，以土地申報總價年
          息5%計算不當得利，被告丁○○應返還相當於租金之
          不當得利數額為881,552元（系爭514土地號89年至92
          年之申報地價為每平方公尺52,400元，則52,400×68
          平方公尺×5%×3年為534,480元；87年至89年之申報
          地價為每平方公尺51,040元，則51,040元×68平方公
          尺×5%×2年為347,072元，合計為881,552元）。被
          告乙○○自94年10月27日登記取得463建號建物所有
          權，故被告丁○○自92年10月起至94年10月26日止，
          每月相當租金之不當得利為14,847元（52,400元×68
          ×5%÷12），被告乙○○自94年10月27日起至交還系
          爭514地號土地之日止，每月應給付相當租金之不當
          得利為14,847元。
二、被告丁○○聲明：原告之訴駁回。並陳述：系爭514地號土
    地係原告於57年4月18日向前手土地所有權人唐傳宗購買，
    而被告丁○○早於原告購買取得所有權前之47年3月14日即
    與該時土地所有權人唐傳宗簽立租地建屋之土地租賃契約，
    並按時繳納土地租金。被告丁○○除交繳土地租金外，亦曾
    經原告同意原告交繳稅金以代給付租金，並曾向原告申購租
    地建屋之基地，原告亦僅函覆「正向地政機關申請複丈面積
    訂定界址處理辦法俟呈奉省府核定後公告」，被告丁○○於
    租期屆滿後仍繼續使用該土地，就系爭土地有不定期租賃關
    係，依民法第425條買賣不破租賃原則，被告丁○○就系爭
    土地與原告有租賃關係存在。又承租人租金支付有遲延者，
    經出租人催告後，承租人於催告期限內不為支付，出租人始
    得終止租約，原告自取得所有權後，並未終止租約，且承認
    租約之存在，亦無催告給付租金，原告請求返還無權占有土
    地即無所依，亦不得請求不當得利。
三、被告戊○○聲明：原告之訴駁回。並陳述：被告戊○○原居
    住臺北市○○○路○段257號6樓，因於93年間積欠銀行貸款
    ，以致上址被查封拍賣，所以暫時將戶籍遷移至系爭臺北市
    ○○街房舍，並隨即於93年7月5日再將戶籍遷移至臺北縣新
    店市○○○路○段3號，現居住該地，被告戊○○並無任何占
    有居住之意思，原告逕予起訴自非允當。
四、被告乙○○聲明：原告之訴駁回；如受不利判決，願供擔保
    ，請准宣告免假執行。並陳述：
    （一）系爭514土地號土地係原告於57年4月18日向前手唐傳
          宗購買，而被告丁○○早於原告購買前之47年3月14
          日即與唐傳宗簽立租地建屋之土地租賃契約，並按時
          繳納土地租金。被告丁○○並曾經原告同意代原告交
          繳稅金以代給付租金，並曾向原告申購租地建屋之基
          地，原告僅函覆「正向地政機關申請複丈面積訂定界
          址處理辦法俟呈奉省府核定後公告」，被告丁○○租
          地建屋，就系爭土地有租賃關係為原告所是認無誤，
          依民法第425條買賣不破租賃原則，被告丁○○就系
          爭土地有租賃關係存在，則被告乙○○承受前手被告
          丁○○之權利與義務，被告乙○○就系爭土地即有不
          定期租賃關係存在。
    （二）原告自取得所有權後，並未終止租約，且承認租約之
          存在，亦無催告給付租金，原告請求返還無權占有土
          地即無所依。茲前手房屋所有權人丁○○及丙○○占
          用系爭土地有正當權源，被告乙○○承當訴訟後，現
          積極與原告試行和解。
五、兩造不爭執之事項：
    （一）系爭臺北市○○區○○段一小段512、514地號2筆土
          地為原告所有。
    （二）系爭512地號土地上門牌號碼臺北市○○街82巷22號
          （建號455號）建物所有權人原為丙○○，於94年10
          月20日移轉登記予乙○○。系爭514地號土地上門牌
          號碼臺北市○○街82巷26號建物（463建號）所有權
          人原為被告丁○○，於94年10月27日由被告乙○○登
          記取得上開房屋所有權。
六、得心證之理由：
    原告主張系爭臺北市○○區○○段一小段512、514地號2筆
    土地為原告所有，其中512地號土地上有門牌號碼臺北市○○街82巷22號建物，514地號土地上有門牌號碼臺北市○○
    街82巷26號建物，原告所有權人分別為丙○○及被告丁○○
    ，現所有權人為被告乙○○之事實，業據其提出土地、建物
    登記謄本為證（見本院卷一第26頁、第27頁、第32頁、第33
    頁），復為被告所不爭執，堪信為真正。惟原告主張被告無
    權占有一節，則為被告所否認，並以前揭情詞置辯。經查：
    （一）臺北市○○街82巷26號建物原所有權人為被告丁○○
          ，惟該房屋業於94年10月27日移轉登記予被告乙○○
          ，而原告主張上開房屋現為被告戊○○所占有僅提出
          戶籍謄本為證，亦已為被告戊○○所否認，並提出戶
          口名簿為證（見本院卷三第7頁），觀之上開戶口名
          簿之記載，被告戊○○已於93年7月5日將戶籍遷至臺
          北市新店市○○○路○段3號，原告既未舉證證明上開
          建物之現占有人為被告戊○○，則原告請求被告羅大
          偉自上開房屋遷出，並將占用之514地號土地返還原
          告，即非有據，不應准許。
　　（二）又原告所有之系爭512地號土地，重劃前為幸段164-1
          5地號土地，係自幸段164-10地號土地分割而來，而
          164-10地號土地又由幸段164地號土地分割而來，且
          該幸段164地號土地於41年3月3日登記為臺灣省政府
          所有等情，有臺北市建成地政事務所96年8月29日北
          市建地一字第09631234100號函附卷可參（見本院卷
          四第42頁）。惟臺北市○○街82巷22號房屋於35年2
          月27日由中華民國接管，登記為國有，並於47年、54
          年先後移轉登記予訴外人施振樞、李淑美，迨至71年
          始移轉登記予丙○○，並於94年10月間移轉登記予被
          告乙○○，復有買賣契約及建物登記謄本附卷可考（
          見本院卷一第191頁至194頁）。則由上開說明可知，
          被告乙○○所有之前開臺北市○○街82巷22號房屋雖
          未曾登記為臺灣省政府所有，惟前述房屋曾為臺灣省
          政府管理，且原告所有之系爭512地號土地同時登記
          為臺灣省政府所有，若臺灣省政府認上開房屋係無權
          占用前開土地，應於斯時為請求拆屋還地之行為，殊
          無任由土地及房屋再各別出售之可能，故參諸最高法
          院91年度台上字第1919號判決意旨及類推適用民法第
          425條之1規定，本院認被告乙○○所有之臺北市○○
          街82巷22號房屋乃基於租賃關係占用原告所有512地
          號土地，並非無權占有，從而，原告請求被告乙○○
          拆除上開房屋屋並交還系爭512地號土地，並請求被
          告乙○○返還該部分無權占有之不當利得均屬無據，
          尚難准許。
　　（三）被告丁○○自47年起為臺北市○○街82巷26號建物所
          有權人，至94年10月27日移轉所有權登記予被告沈奇
          成，被告乙○○及丁○○雖均辯稱上開房屋占有原告
          所有之514地號土地有不定期租賃契約存在，非屬無
          權占有云云，並提出土地租賃契約書、收據、地價繳
          納收據、申請書、原告函為證（見本院卷二第36頁至
          第40頁），惟按民法第451條所定出租人於租期屆滿
          後須即表示反對之意思，始生阻止續租之效力。意在
          防止出租人於租期屆滿後，明知承租人就租賃物繼續
          使用收益而無反對之表示，過後忽又主張租賃關係消
          滅，使承租人陷於窘境而設，並非含有必須於租期屆
          滿時，始得表示反對之意義存在。故於訂約之際，訂
          明期滿後絕不續租，或續租應另訂契約者，仍難謂不
          發生阻止續約之效力，最高法院55年度台上字第276
          號判例可參照。本院觀之被告丁○○、乙○○所提出
          之被告丁○○與唐傳宗之土地租賃契約書上已明載租
          賃期間自47年1月1日起至47年12月31日止，且期間屆
          滿時如需繼續租用，被告丁○○應於1個月前與唐傳
          宗重新協定租金及租期訂立新契約，揆諸前揭說明，
          實難認租期屆滿後，被告丁○○與唐傳宗有不定期租
          賃契約存在。至被告丁○○、乙○○提出之地價稅繳
          納證明、申請書或原告函文，復均無從認定被告盧阿
          鳳、乙○○迄今仍與原告有不定期租賃契約存在。是
          以，被告丁○○、乙○○所有臺北市○○街82巷26號
          房屋分別自48年1月及94年10月起占有系爭514地號土
          地即屬無權占有，原告請求被告乙○○應將門牌號碼
          臺北市○○街82巷26號房屋，即如附圖所示G部分面
          積68平方方公尺之建物拆除，並將該土地交還原告即
          屬合法有據，應予准許。
　　（四）復按無法律上之原因而受利益，致他人受損害者，應
          返還其利益，民法第179條定有明文。又無權占有他
          人房屋，可能獲得相當於租金之利益，為社會通常之
          觀念，最高法院61年度台上字第1695號判例意旨亦可
          資參照。上開臺北市○○街82巷26號房屋原登記為被
          告丁○○所有，迄至94年10月27日始將上開房屋移轉
          登記予被告乙○○，故原告請求被告丁○○返還自87
          年10月1日起至94年10月26日止無權占有系爭514地號
          土地之不當得利，及被告乙○○自94年10月27日起止
          至返還上開土地之日止之不當得利，均屬有據，應予
          准許。茲就原告得請求金額審酌計算如下：
          １、按城市地方房屋之租金，以不超過土地及其建築
              物申報總價額年息百分之十為限，土地法第97條
              第1項定有明文。又上開係屬強制規定，如當事
              人間約定之租金超過此限制，其超過部分無請求
              權，最高法院亦著有43年度台上字第392號判例
              可參，是原告請求被告丁○○、乙○○返還之不
              當得利或損害金，自應受上開規定之限制。
          ２、再按土地第97條第1項規定所稱土地價額係指法
              定地價而言；土地所有權人依土地法所申報之地
              價為法定地價，土地法施行法第25條、土地法第
              148條分別定有明文。系爭房屋占用514地號土地
              68平方公尺，而上開土地87年至88年之申報地價
              為每平方公尺51,040元，89年至92年之申報地價
              為每平方公尺52,400元，有原告提出之地價稅課
              稅明細表（見本院卷一第83頁至第92頁），本院
              審酌系爭房屋甚為老舊，交通及生活機能尚可，
              本院認本件應按前揭土地總價年息5%計算相當於
              租金之損害金，方為適當，則被告丁○○自87年
              10月1日起至94年10月26日止之不當利得共計1,2
              53,792元（87年10月1日至89年9月30日止共計2
              年，68平方公尺×51,040元×5%÷12×24＝347,
              072元，89年10月1日至92年9月30日止，共計3年
              ，68平方公尺×52,400元×5%÷12×36＝534,48
              0元，92年10月1日起至94年10月26日止共計24個
              月又26日，68平方公尺×52,400元×5%÷12×24
              又26/31＝368,772元，347,072元＋534,480元＋
              368,772＝1,250,324元，元以下四捨五入）。而
              被告乙○○自94年10月27日起至返還前開土地之
              日止，每月應給付相當於租金之不當利得為14,8
              47元（68平方公尺×52,400元×5%÷12）。
    （五）從而，原告依民法第767條、第179條等規定，請求被
          告乙○○拆除臺北市○○街82巷26號房屋，並將占用
          之系爭514地號土地返還原告，及請求被告丁○○給
          付1,250,324元，及其中881,552元自起訴狀繕本送達
          之翌日即92年10月20日起至清償日止，按年息5%計算
          之利息，被告乙○○自94年10月27日起至交還系爭51
          4地號土地之日止，按月給付原告14,847元，即屬有
          據，應予准許，逾此部分之請求，則屬無據，應予駁
          回。
七、本件事證已臻明確，兩造其餘攻防方法，核與判決結果不生
    影響，爰不一一引用，附此敘明。
八、假執行之宣告：
    原告及被告乙○○願供擔保，聲請宣告假執行及免假執行，
    就原告勝訴部分，經核均無不合，爰分別酌定相當擔保金額
    准許之。至原告敗訴部分，其假執行之聲請亦失所依據，應
    併予駁回。
九、據上論結：原告之訴為一部有理由，一部無理由，依民事訴
    訟法第385條第1項前段、第79條、第390條第2項、第392條
    第2項，判決如主文。
中　　華　　民　　國　　96　　年　　10　　月　　30　　日
                  民事第三庭    法　官　鄭佾瑩
以上正本係照原本作成
如對本判決上訴，須於判決送達後20日內向本院提出上訴狀
中　　華　　民　　國　　96　　年　　10　　月　　30　　日
                    　　　　　　書記官　高雲龍
